【裁判字號】    88,易更(三),1
【裁判日期】    900420
【裁判案由】    詐欺
【裁判全文】
臺灣花蓮地方法院刑事判決                        八十八年度易更(三)字第一號
    公  訴  人  臺灣花蓮地方法院檢察署檢察官
    被      告  乙○○
    被      告  甲○○
右列被告因詐欺案件，經檢察官提起公訴（八十五年度偵續一字第二號），經本院於
八十八年一月三十日以八十七年度易更（二）字第一號判決後，檢察官不服，提起上
訴，經台灣高等法院花蓮分院於八十八年五月二十五日以八十八年度上易字第九八號
撤銷原判決，發回本院更為審理，本院判決如左︰
    主  文
乙○○、甲○○均無罪。
    理  由
一、公訴意旨略以：被告乙○○、甲○○係夫妻，分別擔任設於花蓮市○○路三五一
    號郁成營造有限公司（下稱郁成公司）之董事及總經理，共同意圖為自己不法之
    所有，於民國八十二年二月十一日，至台北市○○○路九十六號七樓之二陳素端
    經營之台灣建營企業管理顧問有限公司（下稱台灣建營公司）內，持郁成公司業
    績表向丁○○偽稱：郁成公司執照及營利事業登記雖載資本額為新台幣（下同）
    三百萬元僅具乙級牌照資格，然該公司業績已達一億五千萬元，符合申請甲級營
    造牌照資格，如願意買受，彼等允諾配合辦理升等，復持不動產價值明細表偽稱
    ，郁成公司現所有坐落花蓮市○○路三五一號及花蓮縣玉里鎮○○街六號房地，
    可待丁○○購入新不動產於郁成公司名下，並向臺灣省政府建設廳（下稱省建設
    廳）辦理營造業不動產變更登記後，再由被告將上述不動產移出，致使丁○○陷
    於錯誤，以一千四百六十萬元之高價相當甲級牌照市價予以訂約買受，並即支付
    定金三百六十萬元，同時雙方同意委託臺灣永信公證企業有限公司（下稱永信公
    證公司）代為辦理升等手續。迨丁○○於同年三月二十三日，以郁成公司名義向
    臺灣高雄地方法院拍得坐落高雄縣林園鄉○○街一三二巷二十一之二號之房地，
    並於同年六月九日登記為郁成公司名義，且為升級將郁成公司之資本額增加至二
    千二百五十萬元，以符合甲級營造公司所需最低資本額，此外應黃某要求，又給
    付其二百萬元部份價款，惟至八十三年四月間，乙○○、甲○○提供有關資料交
    由永信公證公司至省建設廳辦理升等手續，期間並親至該廳補正業績資料，詎黃
    、林二人所提之工程業績資料表，因累計未達甲級營造公司所需之一億五千萬元
    業績竟遭退件，甲○○領回退件後亦未通知丁○○，再於同年六月十日要求丁○○支付技師費七萬元，卻拒絕提出證件續行辦理，丁○○始查知郁成公司名下之
    前開二筆不動產，早於七十四及七十五年間出賣予第三人，嚴重影響郁成公司牌
    照存在之價值，事後方悉受騙。案經丁○○訴請偵辦，因認被告共同涉刑法第三
    百三十九條第一項之詐欺取財罪嫌云云。
二、按犯罪事實應依證據認定之，無證據不得推定其犯罪事實；又不能證明被告犯罪
    者，應諭知被告無罪之判決，刑事訴訟法第一百五十四條、第三百零一條第一項
    分別定有明文。再按告訴人之告訴，係以使被告受刑事訴追為目的，是其陳述是
    否與事實相符，仍應調查其他證據以資審認（最高法院五十二年台上字第一三○○號判例參照）。又事實之認定，應憑證據，如未能發現相當證據，或證據不足
    以證明，自不能以推測或擬制之方法，為裁判基礎（最高法院四十年台上字第八
    六號判例參照）。再者，認定不利於被告之事實，須依積極證據，苟積極證據不
    足為不利於被告事實認定時，即應為有利於被告之認定，更不必有何有利之證據
    （最高法院三十年上字第八一六號判例）；而所謂「積極證據足以為不利被告事
    實之認定」係指據為訴訟上證明之全盤證據資料，在客觀上已達於通常一般之人
    均不致於有所懷疑，而得確信被告確曾犯罪之程度，若未達到此一程度，而有合
    理懷疑之存在時，即無從為有罪之認定（最高法院七十六年台上字第四九八六號
    判例）。另按刑法第三百三十九條第一項詐欺罪之成立，以意圖為自己或第三人
    不法所有，以詐術使人將本人或第三人之物交付為要件，所謂以詐術使人交付，
    必須被詐欺人因其詐術而陷於錯誤，若其所用方法，不能認為詐術，亦不致使人
    陷於錯誤，即不構成該罪（最高法院四十七年台上字第一四四八號判例）。
三、訊據被告於本院訊問時均堅決否認其涉前開公訴人所指之罪嫌，被告乙○○辯稱
    ：我沒有詐欺的意思，郁成公司全部的證件都已經拿給告訴人，我們和告訴人簽
    訂的契約並未約定要將郁成公司升等為甲級營造商，告訴人去辦理升等並未經過
    我同意，告訴人是專門在從事營造業牌照買賣仲介的，我們不可能騙他，在簽約
    前二、三個月告訴人說現在牌照的市場價格很好，有人願意買，要我們趕快賣，
    並且到郁成公司來看公司的證件和工程業績等資料，我們都有按照他的要求提供
    給他，並非我們夫妻拿證件到他公司推銷等語；被告甲○○辯稱：郁成公司是我
    先生即被告乙○○在經營，我只是掛名，在八十一年到八十六年間因為公司的會
    計離職，我才到公司幫忙，被告乙○○與告訴人丁○○於八十二年二月二十一日
    在我家即花蓮市○○街三十九號簽約購買郁成公司牌照，我有在場，簽約後一、
    二個月某日，丁○○和他太太及一位姓魏的男子到我家來洽商時我們才提示公司
    的業績表，在簽約前他們大約來我家三、四次，我們沒有詐騙他們，因為公司的
    不動產、機具、資本額都是可以查證的，告訴人是專業人士，不可能受騙，我們
    給他的資料都是真實的，反倒是告訴人簽約時以楊文獻之名與我們簽約，並說他
    是代理楊文獻，這是不實在的等語。另於台灣花蓮地方法院檢察署（下稱花蓮地
    檢署）前述案件偵查時辯稱略以：我們自六十九年起即經營郁成公司，歷經數十
    年，有感營造工人缺乏，人事成本提高，搶標風氣盛，經營環境日益困難，才決
    定將公司股權轉讓，告訴人在八十一年間至花蓮說要買我們公司牌照，至八十二
    年二月十一日才在花蓮市○○街三十九號與告訴人簽約以一千四百六十萬元轉讓
    ，並將公司印鑑及資料交予告訴人辦理過戶手續，並未買賣甲級牌照，不料告訴
    人於取得資料後卻未依約辦理轉讓手續，改辦增資、升等對其有利之手續，告訴
    人為永信公證公司之實際負責人，為專辦營造業變更之業者，由永信公證公司陳
    素端、魏耀文審核資料，且由永信公證公司整理送件至省府，我們有協助辦理，
    但辦理升等並非契約之約定，遭退件並非被告之誤，買賣標的物不包括郁成公司
    名下之不動產，當初係為防止買方有不法情事，造成賣方損失，才有契約第十三
    條之約定，對於郁成公司不動產資料未曾隱瞞，郁成公司之不動產雖於七十五年
    移轉予股東陳春桂，係作為工程押標金週轉之用，然不影響公司牌照之存續，我
    們從未見過楊文獻，亦不認識巫漢強，關於告訴人於高雄拍得不動產之事我們不
    清楚，或因內政部欲取消營建牌之等級及分別限制，營建牌價值不若往昔，告訴
    人無利可圖，才會有本件問題發生，我們均按契約履行並無詐欺等語。本件公訴
  人認被告涉犯右揭罪嫌，無非以證人魏耀文、陳素端之證詞、告訴人與蘇嘉斌之
    買賣契約書及郁成公司工程經歷表等，作為認定被告涉有本件罪嫌之依據。
四、經查：
  (一)本案告訴人丁○○在八十三年九月二十六日向台灣台北地方法院檢察署（下稱台
    北地檢署）檢察官對被告提出詐欺告訴後，經台北地檢署以八十三年度偵字第二
    一二二二號（下稱北檢二一二二二號偵案）受理後，經調查後以該署無管轄權，
    而呈請移轉管轄，由花蓮地檢署受理並於八十四年五月十八日以八十三年度偵字
    第三八二六號（下稱三八二六號偵案）偵查終結，為不起訴處分確定在案；嗣經
    丁○○聲請再議，經台灣高等法院花蓮分院檢察署（下稱花蓮高分院檢察署）發
    回偵查，又經花蓮地檢署於八十五年一月九日以八十四年度偵續字第四一號（下
    稱四一號偵案）偵查終結，再為不起訴處分之諭知；惟丁○○又聲請再議，經花
    蓮高分院檢察署二度發回偵查，花蓮地檢署始於八十五年八月六日以八十五年偵
    續一字第二號（下稱偵續一字二號偵案）偵查終結提起公訴，而為本院以八十五
    年度易字第九一九號案件（下稱本院九一九號案）受理並承審後，於八十五年十
    一月十八日以丁○○非契約之當事人，非本件直接被害人，其所聲請再議並不合
    法，故花蓮地檢署之起訴亦非合法，而諭知公訴不受理，經花蓮地檢署檢察官提
    起上訴後，為台灣高等法院花蓮分院（下稱花蓮高分院）於八十六年一月二十四
    日以八十六年度上易字第一二號判決撤銷該判決，將全案發回本院審理，經本院
    以八十六年度易更字第一號（下稱本院易更一號案）受理後，於八十六年十二月
    十六日再以丁○○非本件犯罪之直接被害人為由，判決公訴不受理，經花蓮地檢
    署檢察官再提起上訴，經花蓮高分院以八十七年度上易字第六七號受理後，確認
    丁○○係本案犯罪之被害人，其之前所提出之再議合法為由，在八十七年八月十
    八日判決撤銷原判決，發回本院重行審理，而經本院以八十七年度易更（二）字
    第一號受理，以相同理由判決公訴不受理，檢察官不服再提起上訴，經花蓮高分
    院於八十八年五月二十五日以八十八年度上易字第九十八號撤銷原判決，發回本
    院更為審理，本院以八十八年度易更（三）字第一號受理在案，有前述各該卷宗
    及不起訴處分書、判決書在卷可參，先予敘明。
  (二)告訴人丁○○為設於台北市○○○路九十六號七樓之二永信公證公司、乙志徵信
    事業有限公司、開泰建設有限公司、開泰房屋仲介有限公司、開泉實業有限公司
    、永信不動產鑑定有限公司（下稱永信鑑定公司）、建營營建顧問有限公司之實
    際負責人，丁○○於七十三年成立永信鑑定公司，營業項目為土地等不動產鑑定
    及仲介營造公司牌照買賣，自八十一年七月間起，適逢營造業蓬勃發展，丁○○
    ：：：於八十二年四月間，以永信公證公司名義寄發廣告信函予各營造公司，願
    高價收購營造執照，旋有台東市宏達營造有限公司（屬乙級，下稱宏泰公司）負
    責人蘇嘉斌接獲該廣告函後，有意將該公司之營造執照出售，乃與丁○○聯絡，
    後於同年五月十七日丁○○以陳素端名義與蘇嘉斌簽訂買賣契約，成交金額一千
    八百萬元等情，為台灣台東地方法院八十四年度訴字第二七九號刑事判決、花蓮
    高分院八十六年度上訴字第二三一號刑事判決認定在卷，有該份判決書在卷可參
    （本院易更一號案卷一一○至一三六頁），再參酌永信公證公司之變更登記事項
    卡上記載：永信公證公司設於台北市○○○路九六號七樓之二，董事巫漢強出資
    額二萬元，股東丁○○出資額五十萬元，股東丙○○出資額二十萬元，股東陳素
    端出資額二十萬元，股東蘇振文出資額八萬元（有變更登記事項卡在卷足憑，三
    八二六號偵案卷一四四頁），而丙○○為丁○○之妻（有戶口名簿影本可參，本
    院卷二一○頁），其與丁○○之出資額就佔公司資本額之百分之七十，且丁○○
    印製之名片上記載「蘇聖元（振明），台灣區營造、建設業、工業技師服務中心
    ，台灣永信公證企業有限公司負責人，代辦營造廠設立、變更、升等、買賣及建
    設公司設立、增資等事項，有關營造、建築管理、技師聘任、稅務法令釋義」，
    永信公證公司之名片上則記載「營造業專用不動產買賣、牌照買賣、介紹」，有
    名片二份可參（三八二六號偵案卷七五頁），此外，還有開泰建設開發股份有限
    公司之公司執照足憑（其上記載董事長為丁○○，三八二六號偵案卷一一二頁）
    ，可見告訴人丁○○確係辦理營造業牌照買賣、升等、不動產買賣之專業人士。
    而告訴人丁○○曾為非法買賣營造公司牌照謀取暴利，而行賄台灣桃園地方法院
    主任公證人王創標、公證人盧建陸，台灣新竹地方法院公證人翁瀕、桂韶甫等人
    ，由王創標等偽造不實之事項登載於職務上所掌之公文書，以使其取得不實之機
    具公證書之方式，供其為客戶變更、升等登記等手續，而從中牟取暴利，經花蓮
    高分院以其連續對依據法令從事公務之人員，關於違背職務之行為交付賄賂，判
    處有期徒刑三年，褫奪公權二年，有前述花蓮高分院八十六年度上訴字第二三一
    號判決，及台灣台東地方法院八十五年度訴字第六九號判決書（本院卷三○七至
    三一四頁）各一份可資參考，足見告訴人丁○○為辦理營造牌照升等以牟取利益
    ，不擇手段，素行不佳，亦先予說明之。
  (三)告訴人於八十二年二月十一日以楊文獻之名與被告乙○○簽訂買賣契約書，依契
    約書第二條標地（的）說明：(一)乙級營造牌照、(二)現聘任乙位技師、(三)現完工或
    尚未完工之業績、(四)八十二年度會員證等，有契約書一份可參（北檢二一二二二
    號偵案卷十二頁參照），並無如告訴人所主張以申請甲級營造牌照資格、增資升
    等為條件之記載，證人魏耀文、陳素端雖然證稱被告確有保證可以升等云云，然
    查魏耀文坦承其是永信公證公司職員，而永信公證公司之實際負責人就是告訴人
    （三八二六號偵案卷一二一頁、偵續一字二號偵案卷五十頁反面），魏耀文並曾
    聽命於告訴人送交賄款給公證人王創標（花蓮高分院八十六年度上訴字第二三一
    號判決參照，本院易更一號案卷一二九頁反面）；而陳素端為永信公證公司股東
    ，亦為台灣建營公司股東（該公司設址於台北市○○○路九六號七樓之二，與永
    信公證公司地址相同，該公司董事為丙○○，丁○○亦為股東之一，有該公司變
    更登記事項卡可參，三八二六號偵案卷一五一頁參照），且告訴人尚曾以陳素端
    之名與蘇嘉斌簽訂營造牌照買賣契約，已如前述，另花蓮高分院八十六年度上訴
    字第二三一號判決中認定陳素端表示去加拿大時同時幫忙照料丁○○在加拿大就
    學、就醫之子女（該判決書參照，本院易更一號案卷一三五頁反面），花蓮高分
    院另案判決中認定陳素端為丁○○之同居人（台灣高等法院八十八年度重上更(二)
    字第一一五號民事判決，本院卷二六○頁反面參照），均可證明陳素端與告訴人
    關係匪淺，而魏耀文既受僱於丁○○，即須聽其命令行事，其等所為證詞難免有
    偏頗丁○○之虞，本院認為魏耀文、陳素端就上述事項所為之證詞均不可採信。
    再參考丁○○以陳素端之名義於八十二年五月十七日向宏達公司蘇嘉斌購買宏達
    公司時，宏達公司僅係乙級，而契約書第二條標地（的）說明：(一)甲級營造牌照
    ，第五條乙方義務還以手寫文字記載「乙方應無條件協助甲方辦妥升等（升甲等
    ）及變更手續」，有該契約書一份在卷可稽（三八二六號偵案卷八八頁），並經
    證人蘇嘉斌證述可參（三八二六號偵案卷八四頁參照），兩相對照之下，益證本
    件告訴人與被告乙○○之契約書確無保證升等之約定。
  (四)告訴人又稱郁成公司之資本額僅為三百萬元，且出售之標的並不包括郁成公司所
    有之不動產，如不包括告訴人所主張之增資及營照牌照升等在內，以訂約時郁成
    公司僅有乙級營造牌照等情形，其交易價格豈有高達一千四百六十萬元之理云云
    ，查：證人魏耀文固然證稱：當時乙級營造牌照約六百萬元，甲級營造牌照約一
    千三百萬元至一千五百萬元左右等情（偵續一字二號偵案卷五十頁）證人陳素端
    亦證稱當時乙級（牌照）買價不到一千萬元，甲級（牌照）約一千四百萬元至二
    千萬元之間（偵續一字二號偵案卷四九頁），惟其二人之證詞有偏頗告訴人之虞
    ，不可採信，已如前述，而本院認買賣之價格固有所謂一般市場行情，但仍取決
    於買賣雙方供需之因素及條件之不同，即不得謂一千四百六十萬元之價額必定包
    括增資及營造牌照升等，且告訴人為營造牌照買賣之專業人士，如確有此項約定
    ，何不在契約中訂明，是告訴人謂以買賣價格即可推認被告同意且保證牌證可升
    等為甲級，始簽約購買云云，並不可採。至於告訴人與被告簽約後，即積極辦理
    增資及升等手續，係為牟取較高之利潤，惟不得以告訴人於簽約後積極辦理升等
    ，解釋為簽約時被告已有升等之保證，是以公訴人謂被告以此種方法施用詐術云
    云，顯不可採。
  (五)又查被告所提出之資料，已經經常辦理營造公司升等、熟悉省建設廳審核升等細
    部規定之永信公證公司職員魏耀文先行審核，剔除不符合省建設廳審核細部規定
    後，才向省建設廳送件，為被告供稱在卷，證人魏耀文亦坦承其事（三八二六號
    偵案卷一二一頁反面），而省建設廳於審核營造公司業績是否已達升等標準，均
    將營造公司承包榮工處、中華工程處之工程，或於停業中承包工程之工程業績予
    以剔除，且此一審核標準屬內部細部規定，除經常辦理升等手續之業者外，一般
    人無從知悉等情，為證人即省建設廳負責審核營建業升等業務之職員曾嘉雄在偵
    查中證述甚詳（三八二六號偵案卷九六至九七頁），而被告所提供給告訴人之業
    績表，已經專門辦理營造業升等之永信公證公司職員魏耀文審核，仍未能發現有
    業績不足以升等之情形，被告僅為一般營造公司之負責人，衡諸常情，更不可能
    知悉如此繁雜之升等手續，而用以詐騙專業之告訴人。
  (六)末查被告雖於七十五年間將郁成公司名下不動產移轉予第三人，且郁成公司因違
    反營造業管理規則，嗣經省建設廳於八十四年六月二十七日公告註銷營業事業登
    記，惟告訴人與被告簽訂買買契約時，郁成公司尚未經註銷登記，該不動產又非
    買賣標的物，而不動產所有權之歸屬僅需查詢登記簿謄本即可得知，以告訴人有
    前述(二)所載營造牌照升等、不動產買賣等專業知識，豈有可能全然不知？況被告
    雖將郁成公司名下不動產移轉予第三人，違反八十二年修正營造業管理規則第四
    十條第九款之規定，惟依同規則第三十一條第一項第十一款規定，自主管機關通
    知之日起滿三個月未補正者，方撤銷該營造業登記證書，行為發生於營造業管理
    規則修訂前，仍依新法規定辦理，並不適用七十五年未修正前、不命補正即撤銷
    登記證書之規定，亦據證人曾嘉雄結證在卷可憑，並有營造業管理規則足參（本
    院卷一○一至一○七頁），被告所為縱有違反上開規定，然並未影響郁成公司牌
    照存在價值。
五、綜上所述，告訴人丁○○為承辦營造業牌照升等、登記暨營造業專用不動產買賣
    等業務之永信公證公司實質負責人，熟悉營造業升等相關程序，依被告與告訴人
    簽訂之買賣契約書內容觀之，契約內容並未包括申請甲級營造牌照資格、增資升
    等等事項，且買賣價金一千四百六十萬元或被告事後配合告訴人辦理牌照升等均
    不能當然推認契約內容應包括辦理牌照升等事項，又被告提供給告訴人參考之業
    績表已經永信公證公司職員魏耀文審核後才送省建設廳，雖經省建設廳審核後認
    未符合升等為甲級營造牌照之資格，然有關升等業績之計算是省建設廳內之細部
    規定，僅專業辦理升等之公司方能知悉，被告為一般營造公司負責人，自無由得
    知，再者，郁成公司名下不動產雖早已移轉他人，但以告訴人承辦升等業務之專
    業，其謂對此全然不知，實難令人相信，況縱如此，依營造業管理規則規定，亦
    得於三個月內補正，而非當然撤銷營造業登記證書，而被告與告訴人簽約時其營
    造業登記證書尚未經撤銷，自不影響其牌照之價值，是本院認為被告並無施用何
    詐術使告訴人陷於錯誤可言，告訴人為專門從事營造業牌照買賣、升級及相關不
    動產買賣業務之人，被告所提出之業績表、不動產資料等等，衡情亦不致使告訴
    人陷於錯誤，是被告所為自不能率以詐欺罪責相繩，此外，再經本院依職權調查
    結果後，亦無其他確切之證據足認被告涉有本件犯行，揆諸首揭規定，自應對被
    告為無罪之諭知。
據上論斷，應依刑事訴訟法第三百零一條第一項判決如主文。
中        華      民      國      九十      年      四    月    二十    日
                              臺灣花蓮地方法院刑事庭
                                  法    官
右正本證明與原本無異。
如對本判決不服，應於送達後十日內，向本院提出上訴狀。（應抄附繕本）
                                  法院書記官


司法院資訊處製作；財團法人民間司法改革基金會備份。
